臺灣高等法院臺中分院民事判決　　　　 99年度上易字第446號
上　訴　人　黃瑩麗
　　　　　　張宗元
共　　　同
訴訟代理人　謝勝隆律師
複 代理 人　王耀賢律師
被 上訴 人　江蔡月珍
訴訟代理人　江淑錚
上列當事人間請求損害賠償事件，上訴人對於民國99年 9月23日
臺灣台中地方法院99年度訴字第 145號第一審判決提起上訴，本
院於民國100年1月19日言詞辯論終結，判決如下：
    主  文
上訴駁回。
第二審訴訟費用由上訴人連帶負擔。
    事實及理由
壹、聲明部分：
一、上訴人方面：(一)原判決關於命上訴人給付部分之裁判廢棄。
    (二)前項廢棄部分，被上訴人在第一審之訴暨假執行之聲請均
      駁回。
二、被上訴人方面：駁回上訴。
貳、陳述及理由部分：
一、被上訴人主張：
(一)、上訴人張宗元明知其妻即上訴人黃瑩麗並未領有駕駛執照，
    竟將其所有車牌號碼 RR7-096輕型機車(下稱系爭機車)交由
    上訴人黃瑩麗騎乘。詎上訴人黃瑩麗於民國98年1月1日上午
    10時55分許，無照騎乘系爭機車，沿臺中市○區○○街由北
    往南方向行駛，行經自強街與自強一街口，因有貨車臨時停
    車卸貨而占用前方車道，以致駛入來車之車道，其本應注意
    道路發生臨時障礙，應減速慢行，作隨時停車之準備，且應
    注意車前狀況，隨時採取必要之安全措施。而當時天候晴，
    光線為日間自然光線，並無不能注意之情事，竟疏於注意，
    適有被上訴人於前方在自強街由北往南方向靠路邊前進，由
    於上訴人黃瑩麗疏未注意以致從被上訴人後方撞及被上訴人
    ，被上訴人倒地後受有第12胸椎壓迫性骨折、頭部挫傷等傷
    害，爰依侵權行為之法律關係，請求上訴人連帶給付醫藥費
    新臺幣（下同）26,876元、看護費用18萬元及精神慰撫金40
    萬元，合計606,876元，並求為命上訴人連帶給付606,876元
    ，及自起訴狀繕本送達翌日起至清償日止按年息百分之 5計
    算利息及供擔保准為假執行之判決。（原審判決上訴人應連
    帶給付 356,196元本息，並駁回被上訴人其餘之訴。上訴人
    就敗訴部分提起上訴，被上訴人則未就敗訴部分提起上訴，
    該部分業已確定）
(二)、在本院補充陳述：上訴人張宗元於調解時稱上訴人黃瑩麗雖
    考過二次駕照，但均未通過，但因上訴人黃瑩麗要上班，所
    以還是讓伊騎車等情，業經證人江春光於99年6月3日在原審
    言詞辯論期日證稱在卷，上訴人張宗元確有同意上訴人黃瑩
    麗騎乘機車之事實。被上訴人係依道路交通安全規則第 133
    條規定，在未劃設人行道之道路應靠邊行走，於原由道路右
    邊行走，遇前方路邊有貨車停車並佔用一半車道無法再靠邊
    行走，遂走斑馬線轉為左邊路邊行走，於抵達左邊路邊後繼
    續行走時，遭上訴人黃瑩麗逆向行駛由後方撞及，被上訴人
    並未違反道路交通規則，且無過失，上訴人空言指摘被上訴
    人為非屬合理使用道路之行人，顯非可採。
二、上訴人則以：
(一)、上訴人黃瑩麗並未考取駕照，故上訴人張宗元不曾同意上訴
    人黃瑩麗騎乘機車，以免發生事故，上訴人黃瑩麗平日均以
    公車或腳踏車為交通工具，事發當日因上訴人張宗元較上訴
    人黃瑩麗早離開家門前往求醫，而將機車鑰匙置放在家中，
    上訴人黃瑩麗因頻頻遭職場主管召喚，為謀生計，始擅自取
    用機車鑰匙駕駛，被上訴人請求上訴人張宗元一併負連帶損
    害賠償責任，並無理由。況本件事發當時被上訴人係與上訴
    人黃瑩麗騎乘之同一方向（由北向南）行走於對向車道上，
    倘當時被上訴人能與一般人一樣行走於右側（即7-11便利商
    店座落之東側），當不致發生本件交通事故，故被上訴人亦
    有民法第217條第1項所指之「與有過失」情形。被上訴人業
    向強制汽車責任保險人（即新光產物保險有限公司）取得50
    ,680元之理賠金，依強制汽車責任保險第32條規定，視為賠
    償之一部，應予扣除等語，資為抗辯。
(二)、在本院補充陳述：原審依道路交通事故談話記錄表之記載，
    認上訴人黃瑩麗有攜帶行照，並據以推斷上訴人張宗元同意
    上訴人黃瑩麗騎乘機車之情事。惟查，上訴人黃瑩麗在車禍
    發生時並未帶機車行照，機車行照是上訴人張宗元接到警
    員通知後才帶到醫院的，原審未察，據以認定是上訴人張宗
    元有同意黃瑩麗騎乘機車，顯有未洽。又被上訴人並非合理
    使用道路之行人，依案發當時被上訴人行動之路線所示，被
    上訴人並未遵守道路交通規則第133條、第134條等規定靠邊
    行走，且任意跨越雙黃線行走，致發生意外，故被上訴人就
    本件車禍之發生亦與有過失。另依證人呂柏達於99年 3月22
    日在原審之證述內容，得知被上訴人於98年 3月間尚能自行
    前往診所就醫，身體活動自如，其是否需由專人照顧達三個
    月，實有疑義，被上訴人請求之看護費用，顯屬過高。
三、經查，被上訴人主張上訴人黃瑩麗於98年1月1日上午10時55
    分許，無照騎乘上訴人張宗元所有之前開機車，行經臺中市
    ○○街與自強一街口時，由後方撞及被上訴人，致被上訴人
    倒地後，受有第12胸椎壓迫性骨折、頭部挫傷等傷害之事實
    ，業據被上訴人提出診斷證明書等件附在原審卷為證（見臺
    中地院98年度交簡上附民字第13號卷第4、5頁），並為上訴
    人所不爭執，上訴人黃瑩麗因過失傷害罪，經臺中地方法院
    臺中簡易庭以98年度中交簡字第1488號簡易判決判處拘役58
    日，上訴人黃瑩麗提起上訴後，經臺中地院第二審以98年度
    中交簡上字第 915號判決駁回其上訴確定一節，業經本院調
    閱之上開刑事案卷屬實，此部分事實，堪信為真實。至被上
    訴人主張上訴人張宗元明知上訴人黃瑩麗並未領有駕駛執照
    ，竟將系爭機車交予上訴人黃瑩麗騎乘，上訴人張宗元應負
    連帶損害賠償責任，則為上訴人所否認，並以前詞置辯。經
    查：
(一)、證人即江春光於99年6月3日在原審言詞辯論時證稱：「（法
    官問：是否知悉調解當時的情形？）答：被告張宗元跟我說
    ，他的太太不識字，考駕照二次都不過，可是因為工作需要
    ，還是要騎摩托車」等語（見原審卷第96頁反面），是上訴
    人張宗元抗辯因上訴人黃瑩麗並未考取駕照，不曾同意上訴
    人黃瑩麗騎乘機車，自難採信。再查，系爭機車為上訴人張
    宗元所有，上訴人黃瑩麗為上訴人張宗元之大陸籍配偶，與
    上訴人張宗元為夫妻關係，事故發生前二人均住在臺中市○
    區○○街 5巷18號之事實，亦為上訴人所不爭執，參以前開
    刑事卷所附之上訴人黃瑩麗道路交通事故談話紀錄表九載明
    ：「（問：你有無攜帶行照？有無攜帶駕照？）答：有帶行
    照；無駕照」等語（見台中地檢署98年度偵字第 11880號卷
    第 26-27頁），及上訴人黃瑩麗於98年10月13日在原審刑事
    庭審理98年度中交簡上字第 915號刑事案件準備程序時自承
    ：「我沒有駕照，因為我考了二次都考不上，．．」等語（
    見臺中地院98年度中交簡上字第 915號刑事案卷第27頁反面
    ），上訴人黃瑩麗雖為大陸籍配偶，惟其主觀上有考取臺灣
    地區機車駕照之意願，在客觀上則騎乘上訴人張宗元所有系
    爭機車，並隨身攜帶系爭機車行照備查，足認其應非首次騎
    乘機車外出，上訴人張宗元與其為夫妻並同居在一處，豈會
    不知其意願及有騎乘機車外出之行為，是上訴人張宗元抗辯
    其不曾同意上訴人黃瑩麗騎乘機車等語，核與常情有違，並
    不足採。再上訴人在本院聲請訊問警員鄭志名證明機車行照
    係上訴人張宗元帶到醫院之事實，惟查，上訴人黃瑩麗於
    警員詢問有無帶行照時，明確回答有帶一節，已載明在前
    開道路交通事故談話紀錄表九，再車禍發生當天警員只是詢
    問有沒有帶行照而已，並沒有索取行照查看，警員也沒有看
    到行照等情，亦為上訴人訴訟代理人在本院所不否認（見本
    院卷第39頁反面），是上訴人聲請訊問警員鄭志名，核無必
    要，併予明。
(二)、上訴人另抗辯被上訴人就本件車禍之發生與有過失等語，則
    為被上訴人否認。經查，本件經原審依上訴人之聲請將本件
    車禍送請臺灣省臺中縣區車輛行車事故鑑定委員會鑑定結果
    ，雖認為：「黃瑩麗駕駛輕機車疏未注意車前狀況撞及前
    方行走之行人為肇事主因（無駕照駕駛亦違反規定）。行
    人江蔡月珍不當於道路上行走而未注意來往車輛為肇事次因
    」等情，有該會99年 5月10日中市行字第0995401465號函附
    分析意見一份在原審卷為佐（見原審卷第81－82頁），惟因
    被上訴人不服該鑑定結果，聲請將送請臺灣省車輛行車事故
    覆議鑑定委員會鑑定，經該覆議委員會鑑定結果認：「本案
    已無現場，不明肇事地點，無法研析行人（即被上訴人）之
    肇因，故本會未便遽予覆議。惟黃瑩麗駕駛輕機車，繞越路
    右貨車駛入來車道，應可確定（詳黃瑩麗警訊筆錄之肇事過
    程）」等情，有該會99年 6月14日府覆議字第0996202208號
    函附在原審卷足憑（見原審卷第 137頁），是自難據前開臺
    灣省臺中縣區車輛行車事故鑑定委員會鑑定結果為有利上訴
    人黃瑩麗之證據，而認被上訴人就本件車禍之發生與有過失
    。是上訴人抗辯被上訴人就本件車禍之發生與有過失等語，
    即難採信。
四、按「因故意或過失，不法侵害他人之權利者，負損害賠償責
    任。違反保護他人之法律，致生損害於他人者，負賠償之責
    任。但能證明其行為無過失者，不在此限。數人共同不法侵
    害他人之權利者，連帶負損害賠償責任。不法侵害他人之身
    體、健康、名譽、自由、信用、隱私、貞操，或不法侵害其
    他人格法益而情節重大者，被害人雖非財產上之損害，亦得
    請求賠償相當之金額」，民法第 184條、第185條第1項前段
    、第195條第1項分別定有明文。又民事上之共同侵權行為（
    狹義的共同侵權行為，即加害行為）與刑事上之共同正犯，
    其構成要件並不完全相同，共同侵權行為人間不以有意思聯
    絡為必要，數人因過失不法侵害他人之權利，苟各行為人之
    過失行為，均為其所生損害共同原因，即所謂行為關連共同
    ，亦足成立共同侵權行為，依民法第185條第1項前段之規定
    ，各過失行為人對於被害人應負全部損害之連帶賠償責任，
    「上訴人明知加害人張某未領有駕駛執照，仍將該小客車交
    其駕駛，顯違道路交通管理處罰條例第21條第1項第1款、第
    28條之規定，亦即違反保護他人之法律，應推定其有過失」
    （最高法院67年臺上字第1737號、第2111號判例意旨參照）
    。上訴人張宗元明知上訴人黃瑩麗並未領有駕駛執照，竟任
    由黃瑩麗騎乘其所有之系爭機車，致上訴人黃瑩麗疏未注意
    從後方撞及被上訴人，被上訴人因而倒地後受有第12胸椎壓
    迫性骨折、頭部挫傷等傷害，已如前述，揆諸前開說明，上
    訴人自應負共同侵權行為損害賠償責任。茲就上訴人主張之
    各項請求應否准許，析述如下：
(一)、醫療費用部分：被上訴人主張因本件車禍受傷業已支出醫療
    費用26,876元之事實，業已提出診斷證明書、醫療費用收據
    等件為證（見附民卷第 4－5頁、第7－17頁），並經上訴人
    不爭執（見本院卷第28頁反面），堪信為真，被上訴人請求
    上訴人連帶賠償醫療費用26,876元，自屬有據。
(二)、看護費部分：被上訴人主張其因本件車禍受傷，需專人照顧
    三個月之事實，業據其提出98年 4月29日中國醫藥大學附設
    醫院診斷證明書為佐，該證明書上醫師囑言欄載明：「患者
    （按即被上訴人）於民國98年01月01日21時08分離院，需專
    人照顧3個月，並於98年1月3日、1月5日、1月6日、1月13日
    、2月3日、3 月3日、4月7日返回門診追蹤治療共7次，建議
    門診繼續追蹤治共 7次（以上空白）」等語明確（見附民卷
    第 4頁），並經證人即開立上開診斷明書之醫師陳衍仁在原
    審結證稱：「（法官問：原告受傷之後有無看護之必要？需
    看護多久時間？）答：原告是98年1月1日到院急診，後來在
    98年1月3日、1月6日陸陸續續來院門診，原告是脊椎受傷依
    我們的經驗大約需要由專人照顧三個月才能康復」等語（見
    原審卷第164頁反面)，足認被上訴人車禍受傷後確有專人日
    夜看護三個月期間之必要，被上訴人主張其需專人照顧三個
    月一節，自屬有據。上訴人在本院仍抗辯被上訴人不需專人
    照顧三個月等語，並請求再次向中國醫藥大學附設醫院函查
    該院上開98年 4月29日出具之診斷證明書所載之「需專人照
    顧 3個月」，是否為「為維持生命必要日常生活活動，全需
    他人扶助者，亦即食物攝取、大小便始末、穿脫衣服、起居
    、步行、入浴等，皆不能自己為之，經常需要他人加以扶助
    之狀態」情形，惟前開診斷證書已明確記載被上訴人確需專
    人照顧三個月，且經醫師陳衍仁在原審結證在卷，並無不明
    確之處，上訴人聲請再次函查，核無必要，併予明。再本
    件被上訴人需由專人照顧三個月，已如前述，縱使係由家屬
    看護，亦因家屬看護勢必付出較照顧一般患者更多之心力，
    自應認被上訴人之家屬看護費應與職業看護為相同之評價，
    被上訴人主張以每日 2,000元計算看護費用，並不違常情，
    況上訴人在本院亦對全日看護費以每日 2,000元計算一節亦
    不爭執（見本院卷第28頁反面），是被上訴人請求上訴人連
    帶給付看護費18萬元（計算式：90天2000元＝18萬元），
    為有理由，應予准許。
(三)、精神慰撫金部分：被上訴人因本件車禍受有第12胸椎壓迫性
    骨折、頭部挫傷等傷害，被上訴人主張其身心因而受有痛苦
    ，上訴人應連帶賠償其非財產上之損害，自屬有據。本院審
    酌被上訴人因本件車禍受傷造成身心痛苦之程度，及被上訴
    人98年所得總額為12,395元，名下無財產，上訴人黃瑩麗98
    年所得總額為 107,565元，名下無財產，上訴人張宗元98年
    所得總額為1,431元，名下財產總額為5,179,300元等情，有
    原審依職權調閱之兩造財產所得調件明細表附在原審卷為佐
    （見原審卷第169－178頁），認被上訴人請求上訴人連帶賠
    償精神慰撫金以20萬元為當。
(四)、依前述，被上訴人因本件車禍受傷，得請求賠償之金額為醫
    療費用26,876元、看護費用18萬元、精神慰撫金20萬元，合
    計為406,876元。
五、按保險人依本法規定給付之保險金，視為加害人或被保險人
    損害賠償金額之一部分；加害人或被保險人受賠償請求時，
    得扣除之，強制汽車責任保險法第30條定有明文。被上訴人
    因本件車禍受傷，業已領取強制汽車責任險理賠金50,680元
    一節，有上訴人所提出之強制汽車責任保險領款收據暨同意
    書在原審卷可稽（見附民卷第31頁）。依上開規定，上開理
    賠金50,680元自應由被上訴人得請求金額中扣除，扣除後，
    被上訴人得連帶請求上訴人賠償之金額為 356,196元（計算
    式：406,876元－50680＝356,196元）。
六、綜上所述，被上訴人基於侵權行為之法律關係，請求上訴人
    應連帶給付被上訴人 356,196元，及自起訴狀繕本送達翌日
    即98年10月10日起至清償日止按年息百分之 5計算之法定遲
    延利息，洵屬有據，應予准許。原審因而為就上開應予准許
    部分，為上訴人敗訴判決，並依職權為假執行之宣告，核無
    不合。上訴人上訴論旨指摘原判決此部分不當，求予廢棄改
    判，為無理由，應予駁回。
七、本件事證已臻明確，兩造其餘攻擊防禦方法及所提證據已予
    審究，核與判決結果不生影響，爰不一一論述，併此敘明。
據上論結，本件上訴為無理由，依民事訴訟法第449條第1項、第
85條第2項，判決如主文。
中    華    民    國   100    年    1     月    28    日
                民事第六庭    審判長法  官  袁再興
                                    法  官  盧江陽
                                    法  官  陳賢慧
以上正本係照原本作成。
不得上訴。
                                    書記官  吳麗琴
中    華    民    國   100    年    1     月    28    日
                                                      Ａ